臺灣高等法院刑事判決
110年度上訴字第1585號
上  訴  人  
即  被  告  陳奕安
            陳泓立
            楊旻翰
上列上訴人因妨害秩序等案件，不服臺灣新北地方法院109年度
審訴字第2386號，中華民國110年1月18日第一審判決（起訴案號
：臺灣新北地方檢察署109年度偵字第26447號），提起上訴，本
院判決如下：
    主  文
原判決撤銷。
丙○○犯強制罪，處有期徒刑參月，如易科罰金，以新臺幣壹仟
元折算壹日。
甲○○、楊旻翰無罪。
    事  實
一、丙○○於民國109年5月28日某時，駕駛車牌號碼為000-0000號
    之自用小客車搭載甲○○、楊旻翰、黃昱軒，行經新北市三重
    區重新路三段及重安街一帶，因與乙○○所騎乘車牌號碼為00
    0-0000號之普通重型機車發生糾紛，丙○○竟基於強制之犯意
    ，駕駛上開自用小客車追逐乙○○機車約400公尺後，於同日2
    1時30分許，在新北市○○區○○路○段000號前，強行阻擋攔停
    乙○○之機車，即以此強暴方式妨害乙○○騎車自由離去之權利
    。嗣甲○○、黃昱軒下車後分持棍棒、楊旻翰則徒手毆打乙○○
    ，使乙○○受有左側2-3-4蹠骨閉鎖性骨折之傷害（傷害部分
    未據告訴）。適員警巡邏行經上址，丙○○見狀即駕車搭載甲○○、楊旻翰、黃昱軒逃離，經警調閱監視器畫面，始循線查
    悉上情。
二、案經新北市政府警察局三重分局移請臺灣新北地方檢察署檢
    察官偵查起訴。
    理  由
壹、證據能力方面：
一、本判決下引具傳聞性質之各項供述證據經本院於審判期日調
    查證據時提示並告以要旨後，當事人均未於言詞辯論終結前
    就證據能力部分有所異議（見本院卷第50至51頁、第86至88
    頁、第98至99頁），本院復查無該等證據有違背法定程序取
    得或顯不可信之外部情狀，揆諸刑事訴訟法第159條之5規定
    ，應均有證據能力。
二、至本件認定事實所引用之非供述證據，並無證據證明係公務
    員違背法定程序所取得，亦無顯不可信或不得作為證據之情
    形，且經本院於審判期日依法進行證據之調查、辯論，被告
    等人於訴訟上之程序權即已受保障，亦應有證據能力。
貳、有罪部分：
一、認定丙○○犯罪事實所憑之證據及理由：
㈠、前揭事實，業據被告丙○○於警詢、偵查、原審及本院均坦承
    不諱（見109年度偵字第26447號偵查卷【下稱偵卷】第13至
    16頁、第92至93頁；原審卷第62頁、第72頁；本院卷第49頁
    ），核與證人即被害人乙○○於警詢及偵訊時之證述（見偵卷
    第27至29頁、第77至79頁）、證人即新北市政府警察局三重
    分局中興橋派出所員警狄育苗於偵訊時之證述（見偵卷第67
    頁）、證人即同案被告甲○○、楊旻翰、黃昱軒於警詢、偵訊
    時所為之證述（見偵卷第9至12頁、第17至20頁、第21至25
    頁、第93至97頁）大致相符，並有馬偕紀念醫院乙種診斷證
    明書及Google街景圖各1份（見偵卷第83頁、第85頁）、監
    視器錄影檔案光碟1片暨畫面擷圖6張（見偵卷第73頁）附卷
    可稽，足認被告丙○○上開所為不利於己之任意性自白應與事
    實相符，堪以憑採。
㈡、綜上，被告丙○○所為本案強制犯行，事證明確，堪以認定，
    應依法論科。　　
二、核丙○○所為，係犯刑法第304條第1項之強制罪。
參、無罪及不另為無罪諭知部分　　
一、公訴意旨另以：被告丙○○、甲○○、楊旻翰與黃昱軒等人因前
    述與乙○○之行車糾紛，竟基於妨害秩序之犯意聯絡，於丙○○
    另基於強制犯意駕車攔停乙○○所騎機車後，甲○○、楊旻翰、
    黃昱軒三人旋即下車，由甲○○、黃昱軒以持棍棒、楊旻翰以
    徒手之方式毆打乙○○，而與丙○○共同實施強暴行為，達妨害
    該處秩序安寧之程度，並致乙○○受有左側2-3-4蹠骨閉鎖性
    骨折之傷害（傷害部分未據告訴）。因認被告丙○○、甲○○、
    楊旻翰此部分所為，係涉犯刑法第150條第1項後段之妨害秩
    序罪嫌等語（黃昱軒另經原審判處罪刑，非本院審理範圍）
    。
二、犯罪事實應依證據認定之，無證據不得認定犯罪事實。又不
    能證明被告犯罪者，應諭知無罪之判決，刑事訴訟法第154
    條第2項、第301條第1項分別定有明文。而認定犯罪事實所
    憑之證據，雖不以直接證據為限，間接證據亦包括在內；然
    而無論直接或間接證據，其為訴訟上之證明，須於通常一般
    之人均不致有所懷疑，而得確信其為真實之程度者，始得據
    為有罪之認定，倘其證明尚未達到此一程度，而有合理之懷
    疑存在，致無從為有罪之確信時，即應為無罪之判決（最高
    法院76年度台上字第4986號判例意旨參照）。又刑事訴訟法
    第161條第1項規定：檢察官就被告犯罪事實，應負舉證責任
    ，並指出證明之方法。因此，檢察官對於起訴之犯罪事實，
    應負提出證據及說服之實質舉證責任。倘其所提出之證據，
    不足為被告有罪之積極證明，或其指出證明之方法，無從說
    服法院以形成被告有罪之心證，基於無罪推定之原則，自應
    為被告無罪判決之諭知（最高法院92年度台上字第128號判
    例意旨參照）。
三、公訴意旨認被告丙○○等三人此部分涉有上開妨害秩序罪嫌，
    無非係以被告三人與同案被告黃昱軒之陳述、證人乙○○、狄
    育苗之證述，暨前引馬偕紀念醫院乙種診斷證明書、Google
    街景圖、監視器錄影檔案光碟1片及其畫面擷圖等為主要論
    據。
四、按於109年1月15日修正公布之刑法第150條第1項規定：「在
    公共場所或公眾得出入之場所聚集三人以上，施強暴脅迫者
    ，在場助勢之人，處一年以下有期徒刑、拘役或十萬元以下
    罰金；首謀及下手實施者，處六月以上五年以下有期徒刑。
    」參以同日修正公布之刑法第149條，亦使用相同之「在公
    共場所或公眾得出入之場所聚集三人以上」用語，其修正理
    由稱：「本條前段修正為『在公共場所或公眾得出入之場所』
    有『聚集』之行為為構成要件。」因「聚集」一詞，本具有「
    集合」、「湊集」之含義，故「聚集」並非單純描述三人以
    上共同在場之「狀態」。又刑法第150條之同次修正理由略
    以：「本罪重在安寧秩序之維持，若其聚眾施強暴脅迫之目
    的在犯他罪，固得依他罪處罰，若行為人就本罪之構成要件
    行為有所認識而仍為本罪構成要件之行為，自仍應構成本罪
    ，予以處罰。」可知刑法第150條公然聚眾施強暴脅迫罪之
    成立，以行為人為構成要件行為時，具有對於構成要件之認
    識為必要，則除行為人須有在公共場所或公眾得出入之場所
    聚集三人以上施強暴脅迫之行為外，於聚集時即須對將實施
    強暴脅迫有所認識，方足構成本罪。如行為人原非為實施強
    暴脅迫之目的而同在一處，本無將實施強暴脅迫行為之認識
    ，僅因偶然、突發原因，而引發三人以上同時在場實施強暴
    脅迫行為，即與刑法第150條第1項之罪之構成要件不符。
五、本案被告丙○○駕車追趕乙○○機車強行攔停後，甲○○、楊旻翰
    及黃昱軒乃下車同時在場對乙○○實施傷害等強暴行為，並使
    乙○○受有前述傷害等事實，為被告三人所坦承，核與證人即
    被害人乙○○於警詢及偵訊時、證人即員警狄育苗於偵訊時、
    證人即同案被告黃昱軒於警詢及偵訊時所為之證述大致相符
    ，並有馬偕紀念醫院乙種診斷證明書及Google街景圖各1份
    、監視器錄影檔案光碟1片暨畫面擷圖6張附卷可稽，此皆經
    本院認定如前，是此部分之事實固堪認定。
六、然就被告等人原先同在一車之原因部分，經查：
㈠、被告丙○○於警詢中稱其於案發當日駕車去載甲○○及黃昱軒，
    後來要前往蘆洲，路途中行經重新路三段案發地點，因為行
    車糾紛，對方機車撞到我們先挑釁，我駕車從重安街追他，
    追到後攔他下來等語（見偵卷第14至15頁），於偵查中稱：
    在重新路上因為被害人嗆我，我就決定追他、開車攔他，只
    有我們攔他等語（見偵卷第93頁）；被告甲○○於警詢中稱是
    丙○○事發前駕車到三重來接我，要去找朋友所以經過重新路
    三段之案發地點等語（見偵卷第10頁），於偵查中稱：我們
    是跟被害人發生衝突後，追他一小段，再把他攔下來打他，
    只有我們攔他等語（見偵卷第94頁）；被告楊旻翰於警詢中
    稱：案發當晚我在同學匯KTV遇到丙○○他們，我問他們要去
    哪，他們說要去吃飯，我就上車了等語（見偵卷第18至19頁
    ）；於偵查中稱：好像有先追一小段路才把被害人攔下來，
    只有我們這台車攔他等語（見偵卷第96至97頁）。被告三人
    於本院亦均稱本案是臨時發生之行車糾紛，糾紛發生前被告
    等人即已在同一台車上等語（見本院卷第49頁）。是由被告
    三人所述，其等於案發前即已共乘一車，要去吃飯、找朋友
    ，路程中因偶然與被害人發生行車糾紛，才肇生本案，並非
    其等原先即係為實施強暴、脅迫行為而聚集。
㈡、被害人乙○○於警詢中證稱：案發當時從三重區重安街60號騎
    車出來要回家時，行經重新路三段204號，突然遭黑色賓士
    車攔下，我也不知道對方是誰等語（見偵卷第28頁）；於偵
    查中證稱：之前對方就有兩台車要攔我，在該處其中一台車
    將我攔住，我後來有撞到對方車輛等語（見偵卷第79頁）。
    雖其中指稱原先有兩台車要攔住被害人機車部分，為被告三
    人所否認，但由乙○○上開所證，亦可知雙方確實曾先發生衝
    突，之後才又在案發地點攔停被害人機車，且雙方既素不相
    識，難認前有怨隙，足徵被告三人前揭所述是因先已發生行
    車糾紛，之後丙○○駕車追趕一段路後，才在重新路三段204
    號前攔停被害人機車等情，並非無據，此亦為檢察官起訴書
    所認定之本案發生原因。
七、綜上所述，本案固於被告丙○○駕車在市區道路之公共場所攔
    停被害人機車後，有由被告甲○○、楊旻翰及同案被告黃昱軒
    下車分持棍棒或徒手毆打被害人成傷之行為，但既不能排除
    確實是其等共乘一車時，因偶發之行車糾紛方起意共同對被
    害人施以強暴行為之可能性，即難認其等原是為實施強暴脅
    迫之目的而聚集，且於聚集時即對將實施強暴脅迫有所認識
    ，揆諸前揭說明，此種僅因偶然、突發原因，而引發三人以
    上同時在場施強暴脅迫行為之情形，尚與刑法第150條第1項
    之妨害秩序罪之構成要件不符，自亦無由成立原審判決所認
    定該條第1項後段、第2項第1款之攜帶兇器在公共場所聚集
    三人以上下手實施強暴罪。是本案依檢察官所舉各項證據方
    法，就被告等人是否構成公訴意旨所指之妨害秩序罪，本院
    認仍有合理之懷疑存在，尚未達於通常一般之人均不致有所
    懷疑，而得確信其為真實之程度，無從形成被告等人有罪之
    確信，自難遽以上開罪名相繩。準此，本案既不能證明被告
    等人此部分犯罪，依前開說明，即應就被告甲○○、楊旻翰二
    人為無罪之諭知，至被告丙○○部分，因其被訴妨害秩序罪部
    分若成立犯罪，與前揭經本院認定有罪之強制罪部分有想像
    競合之裁判上一罪關係，爰就此部分不另為無罪之諭知。
八、本案既經認定不能排除偶發行車糾紛之可能性，而依駕駛該
    車之被告丙○○於偵查中所述，是其自行決定要開車攔被害人
    ，其他人並沒有一起說要追被害人、打被害人（見偵卷第93
    頁），即難逕認被告甲○○、楊旻翰二人就駕車攔停被害人機
    車之強制犯行部分，與被告丙○○為具有犯意聯絡之共犯關係
    ，檢察官起訴意旨亦明確指稱是「丙○○另基於強制之犯意」
    ，而僅認被告丙○○涉犯強制罪，並未認其他被告亦涉有此部
    分之犯行，則被告甲○○、楊旻翰被訴妨害秩序罪部分既經本
    院為無罪之認定，即與其等所潛在可能共同涉犯之上開強制
    犯行間無想像競合裁判上一罪關係可言，應不在本案起訴範
    圍內，本院無從審理，併此敘明。
肆、撤銷原判決之理由及科刑審酌事項：　　　　
一、原審認被告三人所為事證明確予以論罪科刑，固非無見，惟
    查被告三人應不構成刑法第150條之妨害秩序罪，業經本院
    論述如前，原審認被告三人均成立該條第1項後段、第2項第
    1款之攜帶兇器在公共場所聚集三人以上下手實施強暴罪，
    就被告丙○○部分並認與其所犯強制罪間具有想像競合之裁判
    上一罪關係，即有未恰，是雖被告等人上訴意旨未指摘及此
    ，然原判決既有上開違誤之處，自仍應由本院予以撤銷改判
    ，並就被告甲○○、楊旻翰二人另為無罪之諭知，及就被告丙○○被訴妨害秩序罪部分不另為無罪之諭知。
二、就被告丙○○經撤銷後僅論強制罪部分，本院爰以行為人之責
    任為基礎，審酌其未能理性處理與被害人間之紛爭，竟於市
    區道路駕車攔停以迫使被害人停車尋釁，犯罪情節非輕，惟
    其犯後始終坦承犯行，且於原審判決後，連同其他同案被告
    已與被害人於110年1月5日達成和解，且全數付清和解金額
    ，此有和解書及本院公務電話查詢紀錄表在卷可參（見本院
    卷第23頁、第63頁），犯後態度尚佳，兼衡其犯罪之動機、
    目的、並無前科之素行，暨其大學肄業之教育程度（見偵卷
    第13頁），已婚尚無未成年子女需撫養之家庭經濟狀況（見
    本院卷第89頁）等一切情狀，量處如主文第2項所示之刑，
    並諭知如易科罰金之折算標準。
三、被告丙○○雖以其已與被害人達成和解、賠償損失為由，請求
    宣告緩刑。惟本院於量刑時業已考量上情在內，而予以從輕
    量刑，且本案是因被告丙○○駕車與被害人發生糾紛後強行攔
    停被害人機車而起，進而由其他人下車毆打被害人致受有達
    骨折程度之傷害，情節非輕，本院認實不宜僅因事後與被害
    人達成和解即宣告緩刑，併此敘明。
據上論斷，應依刑事訴訟法第369條第1項前段、第364條、第299
條第1項前段，第301條第1項，刑法第304條、第41條第1項前段
，判決如主文。
本案經檢察官蔡顯鑫到庭執行職務。
中　　華　　民　　國　　110 　年　　9 　　月　　23　　日
                  刑事第二十庭  審判長法　官  王復生
                                      法　官  蕭世昌 
                                      法　官  張紹省
以上正本證明與原本無異。
被告均不得上訴。
檢察官對妨害秩序罪部分，如不服本判決，應於收受送達後20日
內向本院提出上訴書狀，其未敘述上訴之理由者並得於提起上訴
後20日內向本院補提理由書（均須按他造當事人之人數附繕本）
「切勿逕送上級法院」。
                                      書記官  莫佳樺
中　　華　　民　　國　　110 　年　　9 　　月　　27　　日
附錄：本案論罪科刑法條全文
中華民國刑法第304條
以強暴、脅迫使人行無義務之事或妨害人行使權利者，處三年以
下有期徒刑、拘役或九千元以下罰金。
前項之未遂犯罰之。